【裁判字號】    91,訴,793
【裁判日期】    920929
【裁判案由】    偽造貨幣
【裁判全文】
臺灣新竹地方法院刑事判決                          九十一年度訴字第七九三號
    公  訴  人  臺灣新竹地方法院檢察署檢察官
    被      告  丙○○
    指定辯護人  本院公設辯護人丁○○
                本院公設辯護人戊○○
右列被告因偽造貨幣案件，經檢察官提起公訴（九十一年度偵字第五五一三號），本
院判決如左：
    主  文
丙○○收受後方知為偽造之通用紙幣而仍行使，處罰金伍仟元，如易服勞役，以參佰
元折算壹日。
偽造之新臺幣伍佰圓通用紙幣肆張均沒收。
    事  實
一、丙○○前有恐嚇、賭博、違反麻醉藥品管理條例等前科，最近一次因違反麻醉藥
    品管理條例案，經本院判處有期徒刑五月，如易科罰金，以三百元折算一日確定
    ，並於民國八十八年七月三十日易科罰金執行完畢。詎不知悔改，於不詳時點，
    在位於新竹市○○路七三號一樓，其母彭淑美所經營之淑美小吃店收帳時，取得
    新臺幣（下同）面額五百元之紙鈔四張後（其中二張號碼分為ＡＫ二六八二六五
    ＺＥ及ＥＬ七一五七五四ＸＢ號，另二張因未扣案，號碼不詳），丙○○於收受
    後方知係偽造之通用紙幣，因不甘損失，竟意圖持以行使，於九十一年九月六日
    二時許，前往乙○○所經營位於新竹市○○路四八七號旁之鹽酥雞攤，藉口兌換
    小額貨幣，持上開偽造五百元通用紙幣三張（其中一張號碼為ＥＬ七一五七五四
    ＸＢ號，另二張因未扣案，號碼不詳）交付予乙○○，而行使之，乙○○一時不
    察，予以接受，並換取十張百元真鈔及十枚五十元硬幣予丙○○。因嗣後乙○○
    發現收受偽鈔，隨即報警並提出五百元偽鈔一張（號碼為ＥＬ七一五七五四ＸＢ
    號），且經警於九十一年九月二十日十六時許，在新竹市○○○路四二巷口查獲
    丙○○，並在其皮夾內起出五百元偽造之通用紙幣一張（號碼為ＡＫ二六八二六
    五ＺＥ號），始悉上情。
二、案經新竹市警察局報請臺灣新竹地方法院檢察署檢察官偵查起訴。
    理  由
一、訊據被告丙○○矢口否認有何行使偽造通用紙幣犯行，辯稱略以：我沒有去那邊
    買東西，也沒有拿偽鈔去換錢，當天是以毒品移送，沒有在我身上起出偽鈔，而
    且那兩張還有一張是半成品，筆錄是警察自己寫，我都沒有看就簽名了，因為還
    有另一份毒品的筆錄，我有看毒品的那份云云。
二、經查：
(一)、右開犯罪事實業據被告於警訊、偵查時坦承不諱，自承：「我於九十一年九月六
    日凌晨三時前往竹市○○路四八七號持五百元偽鈔向被害人乙○○兌換一百元真
    鈔十張及五十元硬幣十個，我共持三張五百元偽鈔向乙○○兌換共一千五百元，
    在皮包內查獲之偽鈔（號碼為ＡＫ二六八二六五ＺＥ號）、及被害人交予警方之
    偽鈔（號碼為ＥＬ七一五七五四ＸＢ號）、及其他向乙○○兌換之偽鈔均係我在
    做生意時不知那個客人留下來的，我目前是在竹市○○路七十三號一Ｆ經營淑美
    小吃店，因我店內亦需要做生意找客人零錢，我才持五百元偽鈔向被害人乙○○
    兌換真鈔，我不知道我是用假鈔向他換錢，是警察說我才知道，我只向乙○○換
    過一次錢，號碼為ＡＫ二六八二六五ＺＥ號之紙鈔，是我在店內收到的偽鈔，為
    了紀念，所以放在皮夾內」等語（偵卷第五頁至第六頁、第二四頁至第二五頁、
    第四一頁），且被告身上扣得之紙鈔（號碼為ＡＫ二六八二六五ＺＥ號）及被害
    人提出之紙鈔（號碼為ＥＬ七一五七五四ＸＢ號），經鑑定結果認為均屬偽造，
    而該等偽鈔之製造方式，均以彩色噴墨方式仿印，無隱藏字及凹版印紋凸起效果
    ；紙質與真鈔不同，號碼無螢光效果。其中號碼ＥＬ七一五七五四ＸＢ者（編號
    一），無水印，安全線以燙印箔膜（含面額數字）仿鈔券正面五段裸露部分；左
    下角面額數字以彩色噴墨仿折光變色油墨。另號碼ＡＫ二六八二六五ＺＥ者（編
    號二）以筆繪製仿紙張螢光纖維絲，水印以灰色墨在紙張背面仿造，安全線以彩
    色噴墨在紙張背面仿製，另以黏貼箔膜（含面額數字）仿鈔券正面五段裸露部分
    ；左下角面額數字以亮光物質仿折光變色油墨，亦有中央印製廠九十二年八月一
    日中印發字第○九二○○○三五五○號函乙紙在卷可稽（本院卷第一一一頁），
    足徵被告於警訊、偵查之任意性自白非虛，再被告始終否認其於取得偽鈔前即已
    明知所取得者係偽鈔，猶蓄意取得使用，且被告僅使用三張偽鈔，經警查獲時亦
    僅在其身上扣得一張偽鈔，堪信被告並未取得大量偽鈔，俾供使用以獲取暴利，
    此與一般於取得前即明知為偽鈔，而取得大量偽鈔使用之情形，並不相同，足認
    被告所稱於取得前不知其為偽鈔，而是取得後方知等語，應可採信。
(二)、被告嗣於本院審理中辯稱略以：我沒有去那邊買東西，也沒有拿偽鈔去換錢，當
    天是以毒品移送，沒有在我身上起出偽鈔，而且那兩張還有一張是半成品云云，
    然被告前後供述不一，已難遽信。且其於九十一年九月二十日製作警訊筆錄時如
    確係因施用毒品神智不清，何以清楚知悉被移送之罪名為偽造貨幣及施用毒品，
    且於詳閱施用毒品部分筆錄後始簽名，且在時隔近二月後，於九十一年十一月十
    五日檢察官訊問時仍為相同之行使一次偽造通用紙幣之陳述，況衡之常情，被告
    於警訊、偵查時之供述，距事實發生之時較近，記憶當更為清晰，且甫經逮捕並
    解送檢察官，較少權衡利害得失、或受他人干預，亦尚無機會勾串供詞，是比之
    事後於本院審理時翻異之言，理應更為可採，故在無其他事證可證明其嗣後更異
    之詞與事實更為相符時，自不得任意捨棄其初供不採。是被告於本院審理中所言
    ，係屬卸責之詞，要難採信。
(三)、至證人乙○○於本院審理時雖證稱：「九十一年九月六日當天凌晨兩點他才來買
    ，他只有買了幾十塊，但是他拿了一張一千元給我，後來我也找給他，當時有兩
    個人來，但是沒有買東西只有要換錢，他們拿了三張五百元，我換了十張一百元
    和五十元的硬幣十枚換給他們，被告當時在旁邊等，被告和那兩個人並沒有交談
    ，被告買完東西就走了，那兩個人也跟著走了，之後我第二天傍晚五點要營業，
    因為沒有零錢，我就拿其中一張五百元去旁邊的ＯＫ便利商店換錢，店員告訴我
    是假鈔，我才知道是偽鈔。因為他們當時排隊排在前後，我只認識被告，其他兩
    人不認識，我以為他們是一夥，被告並沒有親自交付偽鈔給我，他交給我的一千
    元是真鈔」云云（本院卷第七三頁至第七五頁），惟其於警訊中稱：「丙○○等
    共三次前來向我買香雞排，第一次是九十一年九月六日凌晨二時丙○○本人親自
    向我兌換五百元偽鈔共三紙，共兌換一百元真鈔十張，另兌換五十元硬幣十個，
    總共用假鈔兌換了我共一千五百元的真鈔」等語（偵卷第八頁），且本案之查獲
    經過係：「被害人乙○○報案說連續三到四次收到偽鈔，被害人是先口頭報告，
    我們調出口卡，然後才製作筆錄，做完筆錄就寫偵查報告，然後再請搜索票，被
    害人指認被告很明確，搜索當天帶被告回去製作筆錄，當天被害人有到場，他指
    認被告有持偽鈔向他購買鹽酥雞」等情，亦據證人即查獲警員甲○○到庭證述明
    確（本院卷第一一五頁至第一一八頁），可知證人乙○○並非收受偽鈔後立即報
    案，而係口頭向警員甲○○報備說明，經查訪確認後始正式報案，且在警員執行
    搜索被告處所並自被告身上取得偽鈔而捕逮後，復於九十一年九月二十日親自到
    新竹市警察局刑警隊指認被告，是證人乙○○並非倉促匆忙中指認，而係經過一
    段時間之查訪始確認係被告持偽鈔兌換，且警員依此線報亦確於被告身上搜得偽
    造之通用紙幣一張，足認證人乙○○警訊中所陳並非誤指或錯認，而其於本院審
    理中亦自承：「因為後來被告在警局有交一千五百元給我，我想錢已經拿回來了
    ，我也不想追究」等語（本院卷第一三四頁），益證其於本院審理中更異前詞改
    稱被告並未持三張面額五百元之偽鈔向其兌換等情，顯係事後和解迴護被告之詞
    ，而不得為被告有利之認定。
(四)、綜上，本件事證明確，被告所辯不足採信，犯行堪以認定，應依法論科。
三、被告於收受後方知所持有者係偽鈔，仍持以向被害人乙○○行使部分，核其所為
    ，係犯刑法第一百九十六條第二項之行使偽造通用紙幣罪。至被告雖係行使偽造
    紙幣以詐取財物，惟行使偽造紙幣，本含有詐欺之性質，故詐欺犯行應為行使偽
    造紙幣犯行所吸收，不另論罪，公訴意旨固認為被告應成立刑法第一百九十六條
    第一項之罪，惟並無證據證明被告於收受偽鈔前即知悉其情，已如前述，是被告
    所為僅應成立刑法第一百九十六條第二項之罪，惟社會基本事實同一，起訴法條
    應予變更。爰審酌被告素行不良，及被告犯罪之動機係因收受前不知為偽造之紙
    幣，其後不甘損失，而為本件犯行，行使之金額為一千五百元，情節尚屬輕微，
    及其犯罪後雖否認犯行，態度非佳，惟已賠償證人乙○○損失，且經證人乙○○
    表示不願追究等一切情狀，量處如主文所示之刑，並諭知易服勞役之折算標準，
    扣案之偽造新臺幣五百元紙幣二張（號碼分為ＡＫ二六八二六五ＺＥ及ＥＬ七一
    五七五四ＸＢ號），係偽造之通用紙幣，不問屬於被告與否，應依刑法第二百條
    規定宣告沒收。至被告持以行使而未扣案之偽造五百元通用紙幣二張，雖未扣案
    ，然其既為偽造之通用紙幣，且無證據證明已滅失，亦應依刑法第二百條規定沒
    收，附此敘明。
四、公訴意旨另以：被告與二位姓名、年籍不詳之成年男子，於不詳時、地，取得面
    額五百元之偽鈔一批，隨後於九十一年九月六日十八時三十分許，由其中一名成
    年男子至乙○○鹽酥雞攤，藉口購買香雞排等食品，交付一張五百元偽鈔，以換
    取二百二十元真鈔及硬幣，復於同日晚間十時許，第三名男子亦以購買香雞排等
    食品為藉口，交付一張五百元偽鈔，欲換取真鈔。因接二連三有客人持五百元鈔
    票前來換錢或購物，引起乙○○之懷疑，仔細審視該五百元鈔，而發現為偽鈔，
    該男子始未能得逞，因認被告此部分分別涉犯刑法第一百九十六條第一項之行使
    偽造通用紙幣罪嫌，及同條第三項、第一項之行使偽造通用紙幣未遂罪等語。惟
    查：
(一)、按犯罪事實應依證據認定之，無證據不得推定其犯罪事實。又不能證明被告犯罪
    者，應諭知無罪之判決，刑事訴訟法第一百五十四條、第三百零一條第一項分別
    定有明文。又事實之認定，應憑證據，如未能發現相當證據，或證據不足以證明
    ，自不能以推測或擬制之方法，為裁判基礎（最高法院四十年臺上字第八六號判
    例參照）。復按告訴人之告訴，本以使被告受刑事訴追為目的，故其陳述是否與
    事實相符，自應調查其他證據，以資審認，苟其所為攻擊之詞，尚有瑕疵，則在
    此瑕疵未予究明以前，即不能遽採為斷罪之基礎（最高法院六十九年臺上字第一
    五三一號判決參照）。
(二)、公訴人認被告涉犯此部分行使偽造通用紙幣罪嫌，係以證人乙○○之指訴為其主
    要論據。惟證人乙○○先稱：「丙○○得逞後，復於九十一年九月六日十八時三
    十分許又叫另一名小弟（綽號、姓名均不詳）前來購買香雞排等食品，總共買了
    二百二十元，一樣是使用五百元之偽鈔，後來我還找他真鈔二百八十元，第三次
    則是於九十一年九月六日二十二時許又派另一名小弟（綽號及姓名亦不詳）一樣
    持五百元偽鈔向我購買香雞排共八十元，不過這次我才發覺到他們是持偽鈔，故
    沒有得逞，我後來比對該四張偽鈔，結果有二張，二張是同號的，另外一人前來
    購買時有詢問丙○○總共換多少錢，意思就是說他們換多少錢後回去要平分，所
    以我知道他們是同夥」云云（偵卷第八頁），其後於本院審理時則稱：「當天凌
    晨兩點他才來買，他只有買了幾十塊，但是他拿了一張一千元給我，當時有兩個
    人來，但是沒有買東西只有要換錢，他們拿了三張五百元，我換了十張一百元和
    五十元的硬幣十枚換給他們，被告當時在旁邊等，被告和那兩個人並沒有交談，
    被告買完東西就走了，那兩個人也跟著走了，因為他們當時排隊排在前後，我只
    認識被告，其他兩人不認識，我以為他們是一夥」云云，是其前後所述顯有不一
    ，已有可疑。而證人之個人意見或推測之詞，不得作為證據，刑事訴訟法第一百
    六十條定有明文，是觀之證人乙○○前述所稱：「另外一人前來購買時有詢問丙
    ○○總共換多少錢，意思就是說他們換多少錢後回去要平分，所以我知道他們是
    同夥」、「因為他們當時排隊排在前後，我只認識被告，其他兩人不認識，我以
    為他們是一夥」等語，顯係其個人之意見及推測之詞，而無證據能力（八十七年
    度台上字第一五七三號判決參照），且不得採為不利於被告之事證，再因證人乙
    ○○僅提出一張收受之偽鈔，而無其他偽鈔可供本院比對，故尚難僅憑證人乙○
    ○前後相異之證詞，據以認定被告此部分犯行，從而，本部分尚未達於通常一般
    之人均得確信其為真實之程度，而有合理性之懷疑存在，公訴人所提之證據，無
    從使本院形成此部分有罪之確信，此外，復查無積極證據足資證明被告涉有此部
    分行使偽造通用紙幣之犯行，惟公訴人認此部分行使偽造通用紙幣罪嫌與前開論
    罪科刑部分，有連續犯裁判上一罪之關係，基於審判不可分之故，爰不另為無罪
    之諭知，附此指明。
五、據上論斷，應依刑事訴訟法第二百九十九條第一項前段、第三百條，刑法第一百
    九十六條第二項、第二百條、第四十二條第二項，罰金罰鍰提高標準條例第一條
    前段、第二條，判決如主文。
本案經檢察官鍾曉亞到庭執行職務
中      華      民      國    九十二    年      九      月    二十九    日
                                臺灣新竹地方法院刑事第二庭
                                    審判長法  官   王銘勇
                                          法  官   雷雅雯
                                          法  官   楊數盈
右正本證明與原本無異。
如不服本判決，應於判決送達後十日內向本院提出上訴狀 (應附繕本)。
                                          書記官   沈藝珠
中      華      民      國    九十二    年      九      月    二十九    日
附錄本案論罪科刑法條全文
刑法第一百九十六條第二項
收受後方知為偽造、變造之通用貨幣、紙幣、銀行券而仍行使，或意圖供行使之用而
交付於人者，處五百元以下罰金。


司法院資訊處製作；財團法人民間司法改革基金會備份。
